【裁判字號】    97,重上,601
【裁判日期】    990525
【裁判案由】    塗銷抵押權登記
【裁判全文】
臺灣高等法院民事判決                 97年度重上字第601號
上  訴  人  丁○○
            乙○○即蘇林惠美.
共      同
訴訟代理人  丙○○律師
被  上訴人  戊○○
訴訟代理人  楊肅欣律師
被  上訴人  王姵文
            王國權
上列當事人間請求塗銷抵押權登記事件，上訴人對於中華民國
97年10月31日臺灣新竹地方法院96年度重訴字第148號第一審判
決提起上訴，上訴人並撤回一部上訴，本院於99年5月11日言詞
辯論終結，判決如下：
    主    文
原判決關於駁回上訴人後開第二、三項之訴部分，暨訴訟費用之
裁判（除確定部分外）均廢棄。
被上訴人戊○○應將上訴人所有如附表一Ａ欄所示土地上，由新
竹縣竹東地政事務所於民國七十一年以東登字第009142號收件，
同年十月二十七日完成登記，本金最高限額新台幣捌拾萬元、權
利人戊○○，義務人乙○○及傅世昌，債務人乙○○（即蘇林惠
美），存續期間自民國七十一年十月十五日起至民國七十二年十
月十四日，清償日期依各個契約約定之抵押權登記予以塗銷。
被上訴人王姵文、王國權應將上訴人所有如附表一Ｂ欄所示土地
上，由新竹縣竹東地政事務所於民國七十七年以東登字第009010
號收件，於同年十月二十七日完成登記，本金最高限額新台幣壹
仟貳佰萬元、債權範圍為一千二百萬分之一千零三十九萬四三八
一，權利人為曾子倫，義務人與債務人均為乙○○（即林惠美）
，存續期間自民國七十七年十月二十二日至民國七十八年十月二
十一日，清償日期為民國七十七年十二月二十二日之抵押權辦理
繼承登記，並將該抵押權登記予以塗銷。
第一、二審訴訟費用（除確定部分外），由被上訴人戊○○負擔
十分之一，餘由被上訴人王姵文、王國權負擔。
    事    實    及    理    由
一、程序部分：
  (一)被上訴人王姵文、王國權未於言詞辯論期日到場，核無民事
    訴訟法第386條各款所列情形，爰依上訴人之聲請，由其一
    造辯論而為判決。
  (二)按上訴人於終局判決前，得將上訴撤回，民事訴訟法第459
    條第1項前段定有明文。查上訴人於原審除訴請被上訴人分
    別塗銷主文第二、三項抵押權，並訴請原審共同被告甲○○
    應將上訴人所有如附表一Ｂ欄所示土地上、由新竹縣竹東地
    政事務所於民國（下同）84年以東登字第019805號收件，於
    同年12月26日完成登記，本金最高限額新台幣（下同）1200
    萬元、債權範圍12,000,000之1,605,619、權利人甲○○、
    義務人與債務人均為乙○○，存續期間自77年10月22日至78
    年10月21日，清償日期77年12月22日之抵押權登記予以塗銷
    （上訴人對原審共同被告江順燃之請求，業已判決確定，故
    省略之）。原審駁回上訴人對甲○○及被上訴人之請求，上
    訴人就上開敗訴部分均提起上訴，嗣於98年12月28日準備程
    序撤回對於甲○○之上訴（見本院卷(一)304頁背面筆錄）。
    依上開規定，應予准許。
二、上訴人主張：坐落新竹縣橫山鄉如附表一所示19筆土地（下
    合稱系爭土地）本係乙○○（即蘇林惠美、林惠美）所有，
    於96年間，將附表一編號1、2、9至14、17、19等之10筆土
    地移轉登記予丁○○，編號13所示247號土地嗣分割出同小
    段第247之12土地（即附表一編號16）。71年間，乙○○以
    系爭土地如附表一Ａ欄所示12筆土地，為戊○○設定本金最
    高限額80萬元，權利人戊○○，義務人乙○○及傅世昌、債
    務人乙○○（當時名為蘇林惠美）存續期間自71年10月15日
    起至72年10月14日止，清償日期依各個契約約定之抵押權（
    下稱Ａ抵押權），經新竹縣竹東地政事務所於71年以東登字
    第009142號收件，71年10月27日完成登記。77年間，乙○○
    以系爭土地為訴外人曾子倫（即曾素娥；85年2月13日死亡
    ，即王姵文、王國權之被繼承人）設定本金最高限額1200萬
    元，權利人為曾子倫，義務人與債務人均為乙○○（當時名
    為林惠美），存續期間自77年10月22日至78年10月21日，清
    償日期77年12月22日之抵押權（下稱77年抵押權），經新竹
    縣竹東地政事務所於77年間以東登字第009010號收件，於同
    年10月27日完成登記。84年12月26日，Ｂ抵押權應有部分「
    12,000,000之1,605,619」經強制執行移轉登記至甲○○名
    下；其餘「12,000,000之10,394,381」（即Ｂ抵押權）仍登
    記於曾子倫名下。戊○○固持有附表二面額共125萬元之支
    票6張，但是乙○○並未向其借款，且未在附表二編號1至5
    之支票背書，僅簽發編號6面額50萬元支票，故僅需就該紙
    支票負擔發票人責任。嗣戊○○未於追索期限與抵押權時效
    屆滿前行使權利，即不得再向乙○○主張追索權、行使抵押
    權，自應塗銷Ａ抵押權。此外，乙○○對於曾子倫已無債務
    ，遂取回債權憑證與清償證明等文件，故王姵文、王國權應
    塗銷Ｂ抵押權。爰依抵押權法律關係訴請塗銷抵押權等語〔
    於原審聲明（省略確定部分）：(一)戊○○應將Ａ抵押權登記
    予以塗銷；(二)王姵文、王國權應將Ｂ抵押權辦理繼承登記，
    再將該抵押權登記予以塗銷）。原審為上訴人此部分敗訴判
    決，上訴人提起上訴〕。並上訴聲明：(一)原判決不利於上訴
    人下列部分廢棄。(二)戊○○應將Ａ抵押權抵押權登記予以塗
    銷。(三)王姵文、王國權應將Ｂ抵押權辦理繼承登記，並將該
    抵押權登記予以塗銷
三、被上訴人則以：
  (一)戊○○部分：71、72年間，乙○○向其借款125萬元，遂簽
    發或背書於附表二所示6張支票。79年間，戊○○持以參與
    分配，並於89年10月27日受償74萬7949元（其中73萬7575元
    係清償債權本息）。自上開執行事件終結後，並未逾15年，
    故戊○○借款債權並未罹於時效，上訴人無從請求其塗銷Ａ
    抵押權等語，資為抗辯。並答辯聲明：上訴駁回。
  (二)王姵文、王國權均未於言詞辯論期日到場，王國權且未提出
    書狀作何聲明或陳述。王姵文曾於原審96年10月26日提出書
    狀略以：Ｂ抵押權與所擔保債權已移轉予甲○○，上訴人不
    得向其訴請塗銷Ｂ抵押權等語。
四、經查：
  (一)系爭土地本係乙○○所有，於96年間，將附表一編號1、2、
    9至14、17、19共計10筆土地移轉登記予丁○○，編號13之
    第247號土地嗣分割出同小段第247之12土地（即附表一編號
    16），其餘土地仍係乙○○所有。此為上訴人與戊○○不爭
    執，且有土地謄本在卷（見原審卷(一)14至65頁、本院卷(一)
    249至280頁），足信為真正。
  (二)71年間，乙○○以系爭土地如附表一Ａ欄所示12筆土地，為
    戊○○設定本金最高限額80萬元，權利人戊○○，義務人乙
    ○○與傅世昌、債務人乙○○（當時名為蘇林惠美），存續
    期間自71年10月15日起至72年10月14日止，清償日期依各個
    契約約定之Ａ抵押權；經新竹縣竹東地政事務所於71年以東
    登字第009142號收件，71年10月27日完成登記。亦為上訴人
    與戊○○不爭執，並有土地謄本附卷（見原審卷(一)14至65頁
    、本院卷(一)249至280頁），上訴人此部分主張應予採信。
  (三)77年間，乙○○以系爭土地為訴外人曾子倫（85年2月13日
    死亡，即王姵文、王國權之被繼承人）設定本金最高限額
    1200萬元，權利人為曾子倫，義務人與債務人均為乙○○（
    當時名為林惠美），存續期間自77年10月22日至78年10月21
    日，清償日期77年12月22日之抵押權（即77年抵押權），經
    新竹縣竹東地政事務所於77年間以東登字第009010號收件，
    於同年10月27日完成登記。後經甲○○以曾子倫為債務人，
    聲請台灣台北地方法院84年度執字第7133號強制執行事件，
    於84年10月6日，將前開1200萬元抵押權之應有部分「12,00
    0,000之1,605,619」移轉登記至甲○○名下；其餘「12,000
    ,000之10,394,381」（即Ｂ抵押權）仍登記在曾子倫名下。
    亦有84年10月6日台灣台北地方法院84年度執戊7133字第029
    326號權利移轉證書與土地謄本可稽（見原審卷(一)14至65頁
    、第133頁），堪信為真正。
  (四)曾子倫於85年2月13日死亡，其子古振邦、古家慧（均係曾
    子倫與前夫古雲天所生子女）拋棄繼承，其夫王重輝後於92
    年12月30日死亡，僅餘王姵文，王國權為其繼承人；亦有台
    灣士林地方法院89年6月14日士院仁民揚89繼字第227號備查
    函、及戶籍謄本與繼承系統表在卷（見原審卷(一)66至72頁、
    卷(二)29頁），上訴人此部分主張亦屬可採。
五、本件爭點為：(一)上訴人得否訴請戊○○塗銷Ａ抵押權？(二)上
    訴人得否訴請王姵文、王國權塗銷Ｂ抵押權？茲就兩造論點
    分述如下。
六、上訴人得否訴請戊○○塗銷Ａ抵押權方面：
    上訴人主張乙○○並未向戊○○借款，亦未在附表二編號1
    至5之支票背書，僅簽發編號6面額50萬元支票，應就該紙支
    票負擔發票人責任；何況，戊○○追索期限早於72年12月28
    日即屆滿，其並未在期限內行使追索權，亦未在追索時效屆
    滿後5年內行使抵押權，自應塗銷Ａ抵押權等語。戊○○辯
    稱乙○○向其借得125萬元而簽發、背書於上開支票，戊○
    ○遂持以向原法院79年度執字第3022號強制執行事件（下稱
    79年執行事件）參與分配，於89年10月27日受償74萬7949元
    （其中73萬7575元係清償本息），未受償部分迄未逾15年時
    效，上訴人無從請求塗銷Ａ抵押權云云。經查：
  (一)按「票據上之權利，對支票發票人自發票日起算，一年間不
    行使，因時效而消滅」、「執票人向匯票債務人行使追索權
    時，得要求左列金額：二、自到期日起如無約定利率者，依
    年利六釐計算之利息。」票據法第22條第1項後段、第97條
    第1項第2款、144條定有明文。次按「以抵押權擔保之債權
    ，其請求權已因時效而消滅，如抵押權人，於消滅時效完成
    後，五年間不實行其抵押權者，其抵押權消滅」，民法第
    880條亦定有明文。再按「消滅時效，因左列事由而中斷：
    三、起訴。…左列事項，與起訴有同一效力：五、開始執行
    行為或聲請強制執行」、「對於已開始實施強制執行之債務
    人財產，他債權人再聲請強制執行者，已實施執行行為之效
    力，於為聲請時及於該他債權人，應合併其執行程序，並依
    前二條（參與分配）之規定辦理」，民法第129條第1項第3
    款、第2項第5款、強制執行法第33條亦定有明文。對於已開
    始實施強制執行之債務人財產，他債權人不得再聲請強制執
    行，有再聲請強制執行者，視為參與分配之聲明，強制執行
    法第33條定有明文。聲明參與分配亦屬強制執行之程序，依
    民法第129條第2項第5款規定，應認與起訴有同一效力，有
    請求權消滅時效中斷之效力（最高法院82年度台上字第259
    號判決意旨參照）。
  (二)乙○○主張其僅簽發附表二編號6面額50萬元支票（當時名
    為蘇林惠美），依上開說明，執票人得向其追索50萬元票款
    ，及自票面發票日即71年12月28日起至清償日止按年息百分
    之六計算之利息。嗣86年8月28日，戊○○持該支票向79年
    執行事件聲明參與分配，執行法院拍賣乙○○部分不動產後
    ，旋以原法院88年12月7日新院錦執舜字第3022號執行通知
    ，通知戊○○可分配74萬7949元（其中73萬7575元係清償本
    息，計息期間自72年10月15日至87年9月22日止），嗣於89
    年10月27日領得上述款項，此經調取79年執行事件查明無誤
    ，並有分配表與領款支票在卷可憑（見本院卷(一)96至101、
    104頁；及外放影印卷）。自72年10月15日至87年9月22日，
    14年11個月利息達44萬7500元〔（500,000*0.06*14）+（
    500,000*0.06*11/12）=447500；本院刪除戊○○所主張附
    表二其餘5張支票債權，詳後述），合計本息達94萬7500元
    （500,000+447,500=947,500），故戊○○尚有20萬9925元
    未受償（947,500-737,575=209,925）。依前揭說明，參與
    分配亦具有中斷時效之效力，故戊○○於79年執行事件終結
    後，仍得於一年內就餘額行使追索權。
  (三)惟79年執行事件所查封乙○○其餘不動產，經原法院87年9
    月18日新院鑫執舜字第3022號公告，應買者得於六個月內應
    買；公告期滿但無人應買，原法院嗣依強制執行法第27條核
    發89年11月27日新院錦執舜第3022字第40442號債權憑證予
    執行債權人詹琇瑩，並核發89年11月27日新院錦執舜第3022
    字第40443號債權憑證予執行債權人顏明宗，另以89年10月
    31日新院錦執舜字第3022號通知，將上開不動產啟封，79年
    執行事件因而終結，此經調卷查明（見該案卷(二)第201、202
    頁，卷(三)第96、98、100及101頁，影印資料外放）。戊○○
    既未於79年執行事件啟封後1年內再度聲請強制執行，依上
    開說明，即罹於票據法第22條第1項後段之1年時效；戊○○
    復未於追索期滿5年內實行Ａ抵押權，依民法880條規定，抵
    押權亦罹於時效，上訴人（即抵押物所有人）自得訴請塗銷
    Ａ抵押權。
  (四)按支票為無因證券，僅就支票作成前之債務關係，無庸證明
    其原因而已。至該支票本是否真實，即是否為發票人所作成
    ，即應由支票債權人負證明之責（最高法院50年台上字第16
    59號判例意旨參照）。金錢借貸契約屬要物契約，應由貸與
    人就交付金錢之事實負舉證之責（最高法院69年台上字第35
    46號判例意旨參照）。支票為無因證券，交付票據之原因甚
    多，或為贈與、或為買賣、或為確保當事人間已存在之法律
    關係、或為消滅已存在之法律關係，非僅囿於金錢借貸一端
    而已，故除別有證據外，僅為支票之簽發、授受或轉讓，自
    不足以證明其原因事實（最高法院89年度台上字第1082號判
    決意旨參照）。戊○○固謂乙○○向其借款125萬元，遂簽
    發、背書附表二面額共125萬元之6張支票，於79年執行事件
    終結後，並未逾15年時效云云。惟依上揭說明，支票係無因
    證券，而金錢借貸則係要物契約，以金錢交付為要件，茲戊
    ○○迄未證明已交付125萬元借款，即屬不足。其僅以乙○
    ○簽發附表二編號6所示面額50萬元支票，即謂已交付50 萬
    元借款，故於79年執行事件終結後，借款債權並未罹於15年
    時效云云，即無足採。其次，附表二編號1至5支票均非乙○
    ○發票，戊○○復未證明乙○○背書交付此等支票，其空言
    乙○○向其借得75萬元始背書交付支票，乙○○應負擔此部
    分借款、背書責任一節，亦非可取。至於乙○○辯稱附表二
    編號1至5支票係入獄後遭戊○○侵占云云，則未舉證以實其
    說，亦無從採信其片面之詞；惟此部分辯解雖未成立，就本
    院前述有關戊○○未交付125萬元借款、且乙○○就附表二
    編號1至5支票不必負背書責人責任之認定，均無影響。
七、上訴人訴人得否訴請王姵文、王國權塗銷Ｂ抵押權方面：
    上訴人主張乙○○已清償對曾子倫之債務，遂取回曾子倫名
    義之台灣台北地方法院78年度民執荒字第1610號債權憑證（
    債權金額為650萬元，及自77年11月23日起至清償日止按年
    息百分之五計算之利息，執行費用5萬6601元，僅受償執行
    費5萬6601元）；王重輝、王姵文、王國權並出具切結書、債
    務清償證明與印鑑證明、土地登記申請書、他項權利移轉變
    更契約書予上訴人；故王姵文與王國權應塗銷Ｂ抵押權等語
    。王姵文辯稱其母曾子倫積欠甲○○債務，遂將對於乙○○
    之債權、抵押權轉讓予甲○○云云（王國權未提及答辯）。
    經查：
  (一)查曾子倫前主張對於乙○○（當時名為林惠美）有650萬元
    本息之本票債權，遂聲請台灣台北地方法院78年度票字第38
    號本票裁定，嗣於該院78年度民執荒字第1610號強制執行事
    件，僅受償執行費用5萬6601元，其餘本金650萬元及自77年
    11月23日起至清償日止按年息百分之五計算利息未受償，該
    院遂就650萬元本息核發79年1月24日78年度民執荒字第1610
    號債權憑證；且上開債權憑證業由上訴人取回。此經本院99
    年1月20日準備程序勘驗債權憑證原本無誤（見本院卷(二)12
    頁正面筆錄，影本見同卷第14頁、原審卷(一)第74、75頁）。
    曾子倫對乙○○於Ｂ抵押權期限內所發生之本票債權，既由
    上訴人取回其債權憑證，堪認上訴人已清償上開650萬元本
    息債務。
  (二)何況，乙○○復自王重輝、王姵文、王國權取得下列文件，
    亦經本院99年1月20日準備程序當庭勘驗原本無誤（見本院
    卷(二)12頁正反面筆錄，影本見同卷第15至27頁）：
    (1)王重輝、王姵文、王國權於88年4月26日簽章於切結書，
      載明不動產標示為系爭土地，因他項權利證明書於85年2
      月13日遺失，遂書立切結書。
    (2)王重輝、王姵文、王國權三人共同用印之空白清償證明1
      份，每人另單獨出具空白清償證明1份。
    (3)王重輝、王姵文、王國權三人88年3月5日印鑑證明各一份
      及戶籍謄本1份。三人共同用印之空白他項權利移轉變更
      契約書1份、空白土地登記申請書一份。
    足見乙○○確已清償上開650萬元本票債務，故王重輝、王
    姵文、王國權除交付債權憑證外，尚且出具印鑑證明、戶籍
    謄本，並書立切結書，及用印於空白之清償證明、他項權利
    移轉變更契約書、土地登記申請書。乙○○既已清償對曾子
    倫債務，曾子倫繼承人即王姵文、王國權自應辦理繼承登記
    ，並塗銷Ｂ抵押權。
  (三)王姵文固辯稱曾子倫因為積欠甲○○債務，遂將其對於乙○
    ○之債權、抵押權轉讓予甲○○云云（見原審卷(一)第126、
    128頁）。甲○○亦表示繼受曾子倫對乙○○之債權，擔保
    該債權之Ｂ抵押權均亦隨同法定移轉。當時所找到資料，有
    一部尚待王重輝確認，遂僅將423萬7465元債權、附麗之Ｂ
    抵押權移轉予我云云（見本院卷(一)304頁背面筆錄）。然則
    ，乙○○既持有上述債權憑證，且王重輝、王姵文、王國權
    三人一致提供上訴人切結書、清償證明等文件，足見乙○○
    早已清償前開650萬元本票債務，始取回債權憑證等文件；
    乙○○既已清償債務，債權人即無從將前開債權移轉予甲○
    ○，是以王姵文、甲○○說詞顯與事實不符，不足採取。何
    況，甲○○於本院98年12月28日準備程序表行並未持有650
    萬元本票（見本院卷(一)304頁背面筆錄），則其聲稱受讓前
    述債權卻未持有本票，即與常情不符，益證其說詞並非可取
    。甲○○另提出台灣台北地方法院85年3月27日85年度聲字
    第796號公示送達裁定與報紙為證（見原審卷(一)149、150頁
    、本院卷(二)64至68頁）；不過，公示送達係依甲○○聲請所
    為非訟裁定，不具有實質確定力，其餘資料亦為甲○○個人
    意見，尚不足以認定出讓相關債權、抵押權時間早於乙○○
    清償時間。何況，公示送達所載債權讓與金額僅423萬7465
    元，亦與上開650萬元本票債權不符，自難認曾子倫已將650
    萬元本票債權移轉、Ｂ抵押權隨同法定移轉。
  (四)85年3月18日，甲○○固與王重輝、王姵文、王國權書立和
    解書（見原審卷(二)73至76頁）。其中，第(二)點記載「本金一
    百五十萬元部分，曾子倫生前有債權未收取並設定抵押權，
    甲方（指甲○○）業已透過法院取得權利移轉證書，甲方逕
    行拍賣抵押物，待收取後為本約給付之一部分」（見原審卷
    (二)第74頁）；核與台北地方法院84年度執字第7133號強制執
    行事件權利移轉證書所載「本院受理八十四年度執字第七一
    三三號債權人甲○○與債務人曾子倫間給付票款強制執行事
    件，經將該債務人所有如附表所示之不動產抵押權，經債權
    人甲○○聲請在新台幣壹佰伍拾萬元及自…之範圍內，就債
    務人曾子倫對第三人林惠美（即乙○○）之不動產抵押權為
    執行並移轉抵押權登記予債權人甲○○…」相符（見原審卷
    (一)第133頁）；可知此部分150萬元債權業經強制執行受償，
    即非Ｂ抵押權所擔保債權，王姵文無從主張Ｂ抵押權隨同移
    轉予甲○○。至於和解書第(三)點固載「…定約同時將曾子倫
    對林惠美（即乙○○）之債權暨附麗之抵押權於第三項額度
    內〔本金伍拾萬元正及乙方（指王重輝、王姵文、王國權）
    積欠甲方總金額之利息於百分之二十（年息）〕讓與甲方，
    並協助甲方收取，若有餘額，乙方逕行收取」（見原審卷(二)
    73至76頁）。惟Ｂ抵押權存續期間自77年10月22日至78年10
    月21日，清償日期77年12月22日（見理由第三段第(三)小段）
    ，而王姵文並未證明上開50萬元本息債權係發生於Ｂ抵押權
    存續期間內，故上開50萬元債權讓與縱係真正，Ｂ抵押權仍
    不因此隨同移轉予甲○○；是以王姵文主張Ｂ抵押權及其所
    擔保債權均移轉予甲○○一節，即無足採。
  (五)訴外人崔道宗固於77年11月23日書立切結書「一、立切結書
    人崔道宗貸予林惠美之款項新台幣陸佰伍拾萬元，係由曾子
    倫貸予，而由立切結書人出名，今立切結書人與曾子倫終止
    信託關係，由曾子倫自行向林惠美行使追索權。…」（見原
    審卷(二)91頁），然切結書充其量僅能證明曾子倫與乙○○間
    有650萬元借貸關係，尚不足以證明曾子倫業將此部分債權
    讓與甲○○、Ｂ抵押權隨同法定移轉予甲○○。
  (六)上訴人固於起訴狀自承前開台灣台北地方法院78年度民執荒
    字第1610號債權憑證所指本票，係乙○○於77年7月27日簽
    發、面額為650萬元、到期日為同年11月22日等語（見原審
    卷(一)第7至8頁），嗣於本院98年2月16日上訴理由狀改口否
    認本票為真正（見本院卷(一)第78頁）。由於上訴人已取得該
    紙本票所附麗之債權憑證，且王姵文辯稱前開債權、抵押權
    已移轉予甲○○一節，業為本院所不採，故本院無庸再討論
    上訴人撤銷自認簽發本票之效力。
八、綜上所述，上訴人主張戊○○雖為Ａ抵押權之權利人，但是
    對乙○○僅有50萬元票據追索權（附表一編號6），其於79
    年執行事件參與分配，並受償部分債權，嗣執行事件於89年
    終結，票據追索權業於90年10月31日屆滿，Ａ抵押權至遲應
    於95年10月31前行使：然戊○○未遵期行使權利，依民法
    880條規定已罹於時效，故戊○○應塗銷Ａ抵押權。又乙○
    ○已清償對曾子倫之抵押債務，並取回650萬元本票債權之
    債權憑證，另自王重輝（歿）、王姵文、王國權三人取得切
    結書、清償證明、印鑑證明、他項權利移轉變更契約書、土
    地登記申請書，自得請求王姵文、王國權辦理繼承並塗銷Ｂ
    抵押權。戊○○辯稱乙○○向其借款125萬元、遂簽發或背
    書於附表一所示6張支票，而戊○○已於79年執行事件受償
    部分款項，餘款尚未罹於15年時效；王姵文辯稱Ｂ抵押權與
    其所擔保債權均已移轉予甲○○，上訴人不得向其請求塗銷
    Ｂ抵押權云云，均非可取。從而，上訴人依據抵押權法律關
    係，訴請：(一)戊○○塗銷Ａ抵押權；(二)王姵文、王國權就Ｂ
    抵押權辦理繼承登記，再將該抵押權塗銷，為有理由，應予
    准許。原審就前揭應准許部分為上訴人敗訴之判決，尚有未
    洽，上訴意旨指摘原判決此部分不當，求予廢棄改判，為有
    理由，應由本院廢棄改判如主文第2、3項所示。
九、本件為判決基礎之事證已明，兩造其餘主張、陳述及所提證
    據，經審酌後，認均與本件結論無礙，不再一一論列，併予
    敘明。
十、據上論結，本件上訴為有理由，爰判決如主文。
中    華    民    國    99    年    5     月    25    日
                    民事第十七庭
                        審判長法  官  藍文祥
                              法  官  陳麗芬
                              法  官  吳燁山
正本係照原本作成。
如不服本判決，應於收受送達後20日內向本院提出上訴書狀，其
未表明上訴理由者，應於提出上訴後20日內向本院補提理由書狀
（均須按他造當事人之人數附繕本）上訴時應提出委任律師或具
有律師資格之人之委任狀；委任有律師資格者，另應附具律師資
格證書及釋明委任人與受任人有民事訴訟法第466條之1第1項但
書或第2項（詳附註）所定關係之釋明文書影本。
中    華    民    國    99    年    5     月    25    日
                              書記官  于  誠
附註：
民事訴訟法第466條之1（第1項、第2項）：
對於第二審判決上訴，上訴人應委任律師為訴訟代理人。但上訴
人或其他法定代理人具有律師資格者，不在此限。
上訴人之配偶、三親等內之血親、二親等內之姻親，或上訴人為
法人、中央或地方機關時，其所屬專任人員具有律師資格並經法
院認為適當者，亦得為第三審訴訟代理人。
附表一：系爭土地設定抵押權狀況（打ˇ代表設定抵押權）
┌──┬─────────┬──────┬──────┬─────┐
│編號│     土地地號     │    Ａ      │    Ｂ      │          │
│    │（新竹縣橫山鄉八  ├──────┼──────┤ 所有權人 │
│    │  十分段馬福小段）│（A抵押權） │（B抵押權） │          │
├──┼─────────┼──────┼──────┼─────┤
│ 1  │92號              │ˇ          │ˇ          │ 丁○○   │
├──┼─────────┼──────┼──────┼─────┤
│ 2  │93號              │ˇ          │ˇ          │ 丁○○   │
├──┼─────────┼──────┼──────┼─────┤
│ 3  │237-1號           │            │ˇ          │ 乙○○   │
├──┼─────────┼──────┼──────┼─────┤
│ 4  │237-3號           │            │ˇ          │ 乙○○   │
├──┼─────────┼──────┼──────┼─────┤
│ 5  │238-1號           │            │ˇ          │ 乙○○   │
├──┼─────────┼──────┼──────┼─────┤
│ 6  │239-1號           │            │ˇ          │ 乙○○   │
├──┼─────────┼──────┼──────┼─────┤
│ 7  │239-2號           │            │ˇ          │ 乙○○   │
├──┼─────────┼──────┼──────┼─────┤
│ 8  │243號             │ˇ          │ˇ          │ 乙○○   │
├──┼─────────┼──────┼──────┼─────┤
│ 9  │245-1號           │ˇ          │ˇ          │ 丁○○   │
├──┼─────────┼──────┼──────┼─────┤
│ 10 │245-2號           │ˇ          │ˇ          │ 丁○○   │
├──┼─────────┼──────┼──────┼─────┤
│ 11 │245-3號           │ˇ          │ˇ          │ 丁○○   │
├──┼─────────┼──────┼──────┼─────┤
│ 12 │245-5號           │ˇ          │ˇ          │ 丁○○   │
├──┼─────────┼──────┼──────┼─────┤
│ 13 │247號             │ˇ          │ˇ          │ 丁○○   │
├──┼─────────┼──────┼──────┼─────┤
│ 14 │247-3號           │ˇ          │ˇ          │ 丁○○   │
├──┼─────────┼──────┼──────┼─────┤
│ 15 │247-4號           │            │ˇ          │ 乙○○   │
├──┼─────────┼──────┼──────┼─────┤
│ 16 │247-12號          │ˇ          │ˇ          │ 丁○○   │
├──┼─────────┼──────┼──────┼─────┤
│ 17 │252號             │ˇ          │ˇ          │ 丁○○   │
├──┼─────────┼──────┼──────┼─────┤
│ 18 │253-1號           │            │ˇ          │ 乙○○   │
├──┼─────────┼──────┼──────┼─────┤
│ 19 │253-2號           │ˇ          │ˇ          │ 丁○○   │
└──┴─────────┴──────┴──────┴─────┘
附表二：戊○○對乙○○所主張支票（共計125萬元）
┌──┬────┬──────┬──────┬────┬──────┐
│編號│發票人  │票載日      │票號        │面額    │備註        │
├──┼────┼──────┼──────┼────┼──────┤
│ 1  │黃福文  │70年11月13日│KLN00000000 │21萬元  │戊○○主張係│
│    │        │            │            │        │蘇林惠美背書│
├──┼────┼──────┼──────┼────┼──────┤
│ 2  │蘇福進  │71年10月8日 │KLN00000000 │25萬元  │  同上      │
├──┼────┼──────┼──────┼────┼──────┤
│ 3  │蘇福進  │71年11月3日 │KL359269    │10萬元  │  同上      │
├──┼────┼──────┼──────┼────┼──────┤
│ 4  │蘇福進  │71年9月22日 │130668      │14萬元  │  同上      │
├──┼────┼──────┼──────┼────┼──────┤
│ 5  │蘇福進  │71年10月24日│            │5萬元   │  同上      │
├──┼────┼──────┼──────┼────┼──────┤
│ 6  │蘇林惠美│71年12月28日│CG0000000   │50萬元  │            │
└──┴────┴──────┴──────┴────┴──────┘

司法院資訊處製作；財團法人民間司法改革基金會備份。
